ACORDAO-COMPLETO-2423138

ACÓRDÃO 10219/2020 ATA 33/2020 - SEGUNDA CÂMARA

VISTOS, relatados e discutidos estes autos de Recurso de Reconsideração interposto contra o Acórdão 8683/2019-TCU-Segunda Câmara, que examinou Tomada de Contas Especial instaurada pelo Fundo Nacional de Desenvolvimento da Educação, em razão da omissão no dever de prestar contas dos recursos recebidos por força do Programa Dinheiro Direto na Escola - Plano de Desenvolvimento da Escola - PDDE-PDE, no exercício de 2011.
ACORDAM os ministros do Tribunal de Contas da União, reunidos em Sessão de Segunda Câmara, ante as razões expostas pelo Relator, e com fundamento nos arts. 32, inciso I, e 33 da Lei 8.443/1992, em:
9.1. conhecer do recurso de reconsideração para, no mérito, darlhe provimento, tornando insubsistente o Acórdão 8683/2019-TCU-Segunda Câmara;
9.2. dar ciência ao recorrente e demais interessados a respeito do inteiro teor deste acórdão, informando que esta deliberação, acompanhada do Relatório e do Voto que a fundamentam, está disponível para consulta no endereço www.tcu.gov.br/acordaos, além de esclarecer que, caso requerido, este Tribunal poderá fornecer sem custos as correspondentes cópias impressas.

Recurso de reconsideração contra decisão que julgou irregulares as contas da recorrente, condenou-a em débito e aplicou-lhe multa em razão da omissão no dever de prestar contas dos recursos recebidos por força do Programa Dinheiro Direto na Escola - Plano de Desenvolvimento da Escola , no exercício de 2011, cujo prazo encerrou-se em 30/4/2013.

Segunda Câmara

Prefeitura Municipal de Chapadinha/MA

3. Recorrente: Maria Ducilene Pontes Cordeiro (CPF XXX.205.653-XX)

13.1. Ministros presentes: Ana Arraes (Presidente), Augusto Nardes, Aroldo Cedraz e Raimundo Carreiro (Relator).
13.2. Ministros-Substitutos presentes: Marcos Bemquerer Costa e André Luís de Carvalho.

RAIMUNDO CARREIRO

Ministro Augusto Nardes

Adoto como Relatório, a instrução feita no âmbito da Serur (peça 89) , a qual obteve a concordância do Diretor e do titular da Unidade Técnica (peça 90) e do Procurador Marinus Eduardo De Vries Marsico, do Ministério Público junto ao TCU (peça 91) , verbis:
INTRODUÇÃO
1.	Trata-se de recurso de reconsideração interposto por Maria Ducilene Pontes Cordeiro (peças 59-73) contra o Acórdão 8683/2019-TCU-Segunda Câmara (peça 33) , da relatoria do Ministro Augusto Nardes.
1.1.	A deliberação recorrida, mantida pelo Acórdão 12263/2019-TCU-Segunda Câmara, proferido por força de embargos de declaração, apresenta o seguinte teor:
9.1. rejeitar as alegações de defesa apresentadas pela Sra. Maria Ducilene Pontes Cordeiro;
9.2. julgar irregulares as contas da Sra. Maria Ducilene Pontes Cordeiro, com fundamento nos arts. 1º, inciso I, 16, inciso III, alíneas "a" e "b", 19, caput, e 23, inciso III, da Lei 8.443/1992, c/c os arts. 1º, inciso I, 209, incisos I e II, 210 e 214, inciso III, do Regimento Interno do TCU, condenando-a ao pagamento da importância a seguir especificada e fixando-lhe o prazo de 15 dias, para que comprove, perante este Tribunal, em respeito art. 214, inciso III, alínea "a", do Regimento Interno do TCU, o recolhimento da dívida aos cofres do Fundo Nacional de Desenvolvimento da Educação, atualizada monetariamente e acrescida de juros de mora, calculado a partir da data indicada até a data do efetivo recolhimento e com o abatimento de valores acaso já satisfeitos, nos termos da legislação vigente:
Data de ocorrência	Valor histórico (R$) 
4/1/2011	145.000,00
9.3. aplicar, com fundamento no art. 57 da Lei 8.443/1992 c/c o art. 267 do Regimento Interno do TCU, multa à Sra. Maria Ducilene Pontes Cordeiro, no valor de R$ 20.000,00 (vinte mil reais) , fixando o prazo de 15 dias, a partir da notificação, para que, nos termos do art. 214, inciso III, alínea "a", do Regimento Interno do TCU, comprove, perante este Tribunal, o recolhimento, aos cofres do Tesouro Nacional, do valor atualizado monetariamente desde a data do presente acórdão até a data do efetivo recolhimento, se for pago após o vencimento, na forma da legislação em vigor;
9.4. autorizar, caso requerido, com base no art. 26 da Lei 8.443/1992, o parcelamento das dívidas em até 36 (trinta e seis) parcelas mensais e sucessivas, esclarecendo aos responsáveis que a falta de pagamento de qualquer parcela importará no vencimento antecipado do saldo devedor (art. 217, § 2º, inciso II, do RI/TCU) , sem prejuízo das demais medidas legais;
9.5. autorizar, desde logo, nos termos do art. 28, inciso II, da Lei 8.443/1992, a cobrança judicial das dívidas caso não atendidas as notificações;
9.6. dar ciência deste acórdão à responsável e à Procuradoria da República no Estado do Maranhão.
HISTÓRICO
2.	Trata-se da tomada de contas especial instaurada pelo Fundo Nacional de Desenvolvimento da Educação em desfavor da Sra. Danúbia Loyane de Almeida Carneiro, prefeita no período de 1º/1/2009 a 31/12/2012, em razão da omissão no dever de prestar contas dos recursos recebidos por força do Programa Dinheiro Direto na Escola - Plano de Desenvolvimento da Escola - PDDE-PDE, no exercício de 2011, cujo prazo encerrou-se em 30/4/2013.
2.1.	Entretanto, no âmbito desta Corte a Sra. Maria Ducilene Pontes Cordeiro, prefeita no período de 1º/1/2013 a 31/12/2016, foi considerada a responsável pela irregularidade tratada nesta tomada de contas especial, eis que o prazo para prestação de contas expirou já em seu mandato.
2.2.	Instada a apresentar razões de justificativa no âmbito deste Tribunal (peça 25) , a recorrente juntou aos autos sua defesa (peça 27) que, analisada pela Unidade Técnica responsável pela instrução inicial do feito, foi considerada improcedente e motivou a proposta de julgamento pela irregularidade das contas, com imputação de débito e aplicação de multa (peça 29) .
2.2.	Acatando a citada proposta de encaminhamento, endossada pelo Representante do Parquet especializado (peça 32) , esta Corte prolatou o acórdão recorrido.
EXAME DE ADMISSIBILIDADE
3.	Reitera-se o exame preliminar de admissibilidade (peça 74) , ratificado à peça 77 pelo relator, Exmo. Ministro Raimundo Carreiro, que concluiu pelo conhecimento do recurso, eis que preenchidos os requisitos processuais aplicáveis à espécie, suspendendo-se os efeitos dos itens 9.2, 9.3 e 9.5 do Acórdão 8683/2019-TCU-Segunda Câmara.
EXAME TÉCNICO
4.	Delimitação do recurso
4.1.	Constitui objeto do recurso examinar se foram adotadas as medidas legais para se resguardar o patrimônio público e, assim, se afastar a responsabilidade da recorrente pelas irregularidades tratadas nos presentes autos.
5.	Adoção das medidas legais para se resguardar o patrimônio público.
5.1.	Afirma a recorrente que os recursos foram repassados e aplicados durante a gestão de sua antecessora, não havendo que se falar em sua responsabilidade pelo débito apurado nos presentes autos, mas, com o objetivo de resguardar o patrimônio público e para que a ex-prefeita fosse responsabilizada pelos atos ilícitos praticados durante sua gestão, adotou todas as medidas legais, haja vista a inexistência nos arquivos da prefeitura dos documentos que comprovassem a correta aplicação dos recursos tratados nos presentes autos.
5.2.	A recorrente cita e traz cópias das medidas por ela adotadas, certidões expedidas pelo Ministério Público Federal acerca de denúncias realizadas pelo município contra a ex-prefeita e cópias de peças processuais contra sua antecessora, de modo que deve incidir no presente caso o que dispõe a súmula 230 deste Tribunal, afastando sua responsabilidade.
5.3.	Também argumenta que os órgãos responsáveis pela instauração da presente tomada de contas especial e por sua análise na fase interna são claros em atribuir a responsabilidade pelo débito à sua antecessora, tendo este Tribunal se equivocado em alterar a responsabilidade pelo débito e lhe condenado a ressarcir os cofres públicos e lhe aplicado a multa prevista no art. 57 da Lei 8.443/1992.
Análise
5.3.	Não assiste razão à recorrente. Conforme descrito na instrução de peça 29, posicionamento acatado pelo Tribunal na fase processual anterior, no presente caso não há que se falar em responsabilidade da ex-prefeita, eis que os recursos foram repassados diretamente às escolas (unidades executoras) e caberia à recorrente, responsável pela prestação de contas (Resolução FNDE 5/2013) , cobrar os documentos comprobatórios das despesas diretamente dessas unidades (art. 19, § 4º, Resolução CD/FNDE 17/2011) , o que não se verificou nos presentes autos.
5.4.	Assim, as ações intentadas em face da ex-prefeita não têm o condão de afastar a responsabilidade da recorrente, que deveria, nos termos das normas editadas pelo FNDE, ter cobrado a documentação comprobatória das despesas das unidades executoras e, recebida ou não a documentação, prestado contas ao FNDE.
5.5.	No que diz respeito à incidência da súmula 230 desta Corte, pela correção e ausência de argumentos ou documentos aptos a alterá-la, cita-se trecho da instrução lançada à peça 29:
Nesses casos em particular, a obrigação de fazer do prefeito em cujo mandato expira o prazo de prestar contas do PDDE é estabelecer o prazo máximo de 30 dias para que as UEx apresentem as respectivas prestações de contas ou devolvam os recursos (nos termos do art. 19, §4º, alínea "a", da Resolução CD/FNDE 17/2011) , providência esta não adotada pela responsável e que não tem como ser suprida com as medidas de resguardo previstas na Súmula TCU 230.
5.6.	Ademais, é necessário esclarecer à recorrente que este Tribunal, no desempenho de sua missão constitucional, não se submete às decisões adotadas por outros órgãos da Administração Pública, de modo que o fato de a recorrente não ter sido responsabilizada durante a fase interna da presente tomada de contas especial não significa que não possa esta Corte responsabilizá-la.
CONCLUSÃO
6.	Da análise anterior conclui-se que a recorrente não adotou as medidas necessárias para que realizasse a prestação de contas de sua responsabilidade.
PROPOSTA DE ENCAMINHAMENTO
7.	Ante o exposto, submete-se à consideração superior a presente análise do recurso de reconsideração interposto por Maria Ducilene Pontes Cordeiro contra o Acórdão 8683/2019-TCU-Segunda Câmara, propondo-se, com fundamento nos arts. 32, inciso I, e 33, da Lei 8.443/1992:
a) conhecer do recurso e, no mérito, negar-lhe provimento;
b) comunicar o teor da decisão que vier a ser proferida à recorrente e aos demais interessados.
É o Relatório.

Bertoldo Klinger Barros Rêgo Neto (OAB/MA 11.909) e outros.

TOMADA DE CONTAS ESPECIAL. PROGRAMA DINHEIRO DIRETO NA ESCOLA. OMISSÃO NO DEVER DE PRESTAR CONTAS. CONTAS IRREGULARES. DÉBITO. MULTA. RECURSOS DE RECONSIDERAÇÃO. CONHECIMENTO. ALEGAÇÃO DE AUSÊNCIA DE RESPONSABILIDADE PELO DÉBITO APURADO. PROVIMENTO. INSUBSISTÊNCIA DO ACÓRDÃO RECORRIDO. CIÊNCIA AOS INTERESSADOS.

TOMADA DE CONTAS ESPECIAL (TCE)

Secretaria de Recursos (Serur)

Preliminarmente, registro que atuo nos presentes autos por força de sorteio, conforme termo juntado à peça 76.
2.	Em exame recurso de reconsideração interposto por Maria Ducilene Pontes Cordeiro contra o Acórdão 8683/2019-TCU-Segunda Câmara (Relator Ministro Augusto Nardes) , proferido em apreciação de tomada de contas especial instaurada pelo Fundo Nacional de Desenvolvimento da Educação (FNDE) , em razão da omissão no dever de prestar contas dos recursos recebidos no âmbito do Programa Dinheiro Direto na Escola - Plano de Desenvolvimento da Escola - PDDE-PDE, no exercício de 2011.
3.	Por meio do Acórdão 8683/2019-TCU-Segunda Câmara (peça 33) , mantido, em sede de embargos de declaração, pelo Acórdão 12263/2019-TCU-Segunda Câmara (peça 40) , o Tribunal decidiu, no essencial, julgar irregulares as contas da Srª. Maria Ducilene Pontes Cordeiro, com condenação em débito no valor histórico de R$ 145.000,00 e aplicação da multa prevista no art. 57 da Lei 8.443/1992 no valor de R$ 20.000,00.
4.	A partir dos argumentos recursais apresentados, a Secretaria de Recursos (Serur) delimitou como objeto do recurso "examinar se foram adotadas as medidas legais para se resguardar o patrimônio público e, assim, se afastar a responsabilidade pelas irregularidades tratadas nos presentes autos". 
5.	O exame realizado pela Serur foi vazado nos seguintes termos (peça 89) :
Análise
5.3.	Não assiste razão à recorrente. Conforme descrito na instrução de peça 29, posicionamento acatado pelo Tribunal na fase processual anterior, no presente caso não há que se falar em responsabilidade da ex-prefeita, eis que os recursos foram repassados diretamente às escolas (unidades executoras) e caberia à recorrente, responsável pela prestação de contas (Resolução FNDE 5/2013) , cobrar os documentos comprobatórios das despesas diretamente dessas unidades (art. 19, § 4º, Resolução CD/FNDE 17/2011) , o que não se verificou nos presentes autos.
5.4.	Assim, as ações intentadas em face da ex-prefeita não têm o condão de afastar a responsabilidade da recorrente, que deveria, nos termos das normas editadas pelo FNDE, ter cobrado a documentação comprobatória das despesas das unidades executoras e, recebida ou não a documentação, prestado contas ao FNDE.
5.5.	No que diz respeito à incidência da súmula 230 desta Corte, pela correção e ausência de argumentos ou documentos aptos a alterá-la, cita-se trecho da instrução lançada à peça 29:
Nesses casos em particular, a obrigação de fazer do prefeito em cujo mandato expira o prazo de prestar contas do PDDE é estabelecer o prazo máximo de 30 dias para que as UEx apresentem as respectivas prestações de contas ou devolvam os recursos (nos termos do art. 19, §4º, alínea "a", da Resolução CD/FNDE 17/2011) , providência esta não adotada pela responsável e que não tem como ser suprida com as medidas de resguardo previstas na Súmula TCU 230.
5.6.	Ademais, é necessário esclarecer à recorrente que este Tribunal, no desempenho de sua missão constitucional, não se submete às decisões adotadas por outros órgãos da Administração Pública, de modo que o fato de a recorrente não ter sido responsabilizada durante a fase interna da presente tomada de contas especial não significa que não possa esta Corte responsabilizá-la.
CONCLUSÃO
6.	Da análise anterior conclui-se que a recorrente não adotou as medidas necessárias para que realizasse a prestação de contas de sua responsabilidade.
6.	Em pareceres uníssonos, a Serur (peças 89 e 90) e o Ministério Público junto ao TCU (peça 91) se posicionaram pela negativa de provimento do recurso interposto.
7.	Com as devidas vênias à Serur e ao MPTCU, permito-me divergir dos pareceres nos autos pelas razões que passo a apresentar. 
II
8.	A presente tomada de contas especial foi instaurada pelo FNDE em desfavor da Sra. Danúbia Loyane de Almeida Carneiro, ex-prefeita do município de Chapadinha/MA (gestão 2009-2012) , em razão da omissão no dever de prestar contas dos recursos recebidos por força do programa PDDE, no exercício de 2011.
9.	O Relatório do tomador de contas (peça 14) , cujas conclusões foram ratificadas pelos pareceres do controle interno (peças 15-17) , atribuiu a responsabilidade exclusiva à Sra. Danúbia Loyane pela omissão no dever de prestar contas, tendo afastado a corresponsabilidade da Sra. Maria Ducilene Ponte Cordeiro, ex-prefeita de Chapadinha/MA (gestão 2013-2016) , "visto que, não obstante o prazo para prestação de contas ter se encerrado em 30/4/2013, durante o período de gestão da (...) [prefeita sucessora], foram adotadas as medidas legais de resguardo ao erário, conforme registro efetuado no Sistema de Gestão de Prestação de Conta do FNDE - SiGPC, peça 10".
10.	Em pronunciamento original nos autos, a Secretaria de Controle Externo de Tomada de Contas Especial - SecexTCE (peça 21) , por sua vez, entendeu que a responsabilização deveria ser atribuída somente à Sra. Maria Ducilene, visto que o prazo para apresentação da prestação de contas em questão teria recaído no período de gestão da prefeita sucessora, conforme as razões abaixo reproduzidas (destaques inseridos) :
18. Como houve repasse de recursos diretamente a unidades executoras (UEx) vinculadas ao município de Chapadinha/MA, cabia à Prefeita em exercício, à época do vencimento do prazo para prestação de contas, acompanhar, fiscalizar e controlar a execução desses recursos, bem como receber e analisar as respectivas prestações de contas, emitindo parecer favorável ou desfavorável acerca de sua aprovação, nos termos do art. 27, inciso II, alíneas "k" e "l", da Resolução CD/FNDE 17/2011.
19. Nesse ponto, importante destacar como a prestação de contas deve ocorrer, no âmbito do PDDE/2011, regulamentado pela Resolução CD/FNDE 17/2011.
20. A prestação de contas do total de R$ 145.000,00, repassado às unidades executoras  (UEx) vinculadas ao município de Chapadinha/MA, deveria ter sido apresentada pelas UEx à municipalidade até 31 de dezembro do ano da efetivação do respectivo crédito nas contas específicas das UEx, ou seja, até 31/12/2011, nos termos do disposto no art. 19, inciso I, da Resolução CD/FNDE 17/2011, e os documentos necessários para cumprimento dessa obrigação deveriam estar arquivados nas próprias UEx.
21. Na ausência dessas prestações de contas, caberia à Prefeita em cujo mandato deveria ter ocorrido a análise, a consolidação e o encaminhamento das prestações de contas das unidades executoras ao FNDE, ainda que a aplicação dos recursos tenha ocorrido em gestão anterior, estabelecer o prazo máximo de 30 dias para que as UEx apresentassem as respectivas prestações de contas ou a devolução dos recursos (art. 19, §4º, alínea "a", da Resolução CD/FNDE 17/2011) .
22. No caso concreto, o prazo para a remessa dessas prestações de contas era até 30/4/2013, durante a gestão da Sra. Maria Ducilene Pontes Cordeiro (Prefeita sucessora) , que era a pessoa que deveria adotar as providências junto às unidades executoras (UEx) , nos termos do art. 19, §4º, alínea "a", da Resolução CD/FNDE 17/2011, e que não restou comprovado nos autos.
23. Portanto, ainda que tenha adotado as medidas necessárias para o resguardo do patrimônio público, cabia à Prefeita sucessora acompanhar, fiscalizar e controlar a execução dos recursos repassados às UEx representativas de suas escolas, bem como receber e analisar as respectivas prestações de contas, emitindo parecer favorável ou desfavorável acerca de sua aprovação, nos termos do art. 27, inciso II, alíneas "k" e "l", da Resolução CD/FNDE 17/2011.
24. Nesse sentido, veja-se a jurisprudência do TCU:
A responsabilidade pela omissão no dever de prestar contas de recursos do Programa Dinheiro Direto na Escola  (PDDE)  está restrita ao prefeito em cujo mandato deveria ter ocorrido a análise, a consolidação e o encaminhamento das prestações de contas das unidades executoras ao FNDE, ainda que a aplicação dos recursos tenha ocorrido em gestão anterior. Acórdão 6744/2018-TCU-Primeira Câmara (Relator Ministro-Substituto Augusto Sherman) .
25. Diante da ausência dessas prestações de contas e em razão da não adoção das providências visando a apresentação da prestação de contas pelas UEx ou mesmo a devolução desses recursos, a Sra. Maria Ducilene Pontes Cordeiro (Prefeita sucessora) responderá pelo débito de R$ 145.000,00, ainda que ela tenha adotado as medidas necessárias para o resguardo do patrimônio público, posto que essa medida não exclui a responsabilização da prefeita sucessora, nos casos do PDDE, especificamente em relação aos recursos repassados diretamente às unidades executoras (UEx) .
11.	Devidamente citada, por delegação de competência do Relator a quo, a Sra. Maria Ducilene apresentou alegações de defesa (peça 27) , em que esclareceu, entre outros, caber à Sra. Danúbia Loyane, então prefeita até 31/12/2012, exigir das unidades executoras (UEx) a apresentação das prestações de contas dos recursos do PDDE a elas repassados diretamente, as quais deveriam ter sido submetidas até 31/12/2011. Informou, também, ter adotado medidas para reparação do erário, mediante representação cível e criminal junto ao Ministério Público Federal.
12.	Em exame de mérito (peça 29) , a SecexTCE, reafirmando os critérios expostos no item 9 deste Voto para a responsabilização da Sra. Maria Ducilene, concluiu pela rejeição das alegações de defesa apresentadas. Acolhendo o posicionamento da SecexTCE, o Tribunal proferiu o Acórdão 8683/2019-TCU-Segunda Câmara, ora recorrido, pela irregularidade das contas da responsável, com condenação em débito e aplicação de multa.
13.	Passo a tratar da minha divergência em relação aos pareceres nos autos.
14.	A  citada Resolução/CD/FNDE nº 17, de 19 de abril de 2011, que dispõe, entre outros, sobre as formas de execução e prestação de contas referentes ao PDDE, assim estabelece, no essencial:
Art. 4º (...) 
Parágrafo único. Por Entidade Executora (EEx) , Unidade Executora Própria (UEx)  e Entidade Mantenedora (EM) (...) entende-se:
I - Entidade Executora (EEx)  - prefeituras municipais e secretarias distrital e estaduais de educação, responsáveis pela formalização dos procedimentos de adesão ao programa e pelo recebimento, execução e prestação de contas dos recursos destinados às escolas de suas redes de ensino que não possuem UEx;
II - Unidade Executora Própria (UEx)  - entidade privada sem fins lucrativos, representativa das escolas públicas, integrada por membros da comunidade escolar comumente denominada de caixa escolar, associação de pais e mestres, conselho escolar, círculo de pais e mestres, etc., constituída para receber, executar e prestar contas dos recursos destinados às referidas escolas; e
 (...) 
Art. 19 A elaboração e a apresentação da prestação de contas dos recursos recebidos por intermédio do PDDE deverão ocorrer da seguinte forma:
I - das UEx, às EEx a que as escolas estejam vinculadas, até 31 de dezembro do ano da efetivação do respectivo crédito nas contas correntes específicas das UEx, (...) ;
II - (...) 
III - das EEx, ao FNDE, até 28 de fevereiro do ano subsequente ao da efetivação do crédito dos respectivos recursos nas contas correntes específicas das EEx, (...) .
 (...) 
§ 4º Na hipótese de a prestação de contas:
da UEx não ser apresentada na forma ou até a data prevista no inciso I do caput deste artigo, ou não ser aprovada, em razão de falhas e irregularidades, a EEx, em conformidade com a rede de ensino a que a escola pertença, estabelecerá o prazo máximo de 30 (trinta) dias para sua apresentação, regularização ou devolução dos recursos recebidos ou impugnados, sob pena de bloqueio de futuros repasses financeiros;
 (...) ;
da EEx não ser apresentada na forma ou até a data prevista no inciso III do caput deste artigo, ou não ser aprovada, em razão de falhas e irregularidades, o FNDE estabelecerá o prazo máximo de 30 (trinta) dias para sua apresentação, regularização ou devolução dos recursos recebidos ou impugnados, sob pena de bloqueio de futuros repasses financeiros; e
 (...) .
Art. 20 A EEx ou a EM que não apresentar ou não tiver aprovada a prestação de contas dos recursos financeiros recebidos por motivo de força maior ou caso fortuito, deverá apresentar as devidas justificativas ao FNDE.
§ 1º Considera-se caso fortuito, dentre outros, a falta ou a não aprovação, no todo ou em parte, da prestação de contas, por dolo ou culpa do gestor anterior.
§ 2º Na falta de apresentação ou da não aprovação, no todo ou em parte, da prestação de contas por culpa ou dolo do gestor da EEx ou da EM sucedido, as justificativas a que se refere o caput deste artigo deverão ser, obrigatoriamente, apresentadas pelo gestor que estiver no exercício do cargo à época em que for levantada a omissão ou a irregularidade pelo FNDE, acompanhadas, necessariamente, de cópia autenticada de Representação protocolizada junto ao respectivo órgão do Ministério Público, para adoção das providências cíveis e criminais da sua alçada e de solicitação de instauração de Tomada de Contas Especial.
§ 3º É de responsabilidade do gestor sucessor a instrução obrigatória da Representação, nos moldes legais exigidos, a ser protocolizada no Ministério Público com, no mínimo, os seguintes elementos:
 (...) 
§ 8º Na hipótese de não serem providenciadas ou não serem aceitas as justificativas de que tratam o caput e os §§ 2º, 4º, 5º e 6º deste artigo, será instaurada a correspondente Tomada de Contas Especial em desfavor do gestor sucessor, na qualidade de co-responsável pelo dano causado ao erário, quando se tratar de omissão de prestação de contas cujo prazo para apresentação à EEx ou ao FNDE tiver expirado em sua gestão.
15.	Como se depreende da leitura do normativo acima, a prestação de contas dos recursos recebidos por intermédio do PDDE, referente ao exercício de 2011, sob responsabilidade da prefeitura de Chapadinha/MA, deveria ter sido apresentada ao FNDE até 28 de fevereiro de 2012, momento em que a titular da prefeitura era a Sra. Danúbia Loyane. Na ausência de prestação de contas das unidades executoras (UEx) até 31/12/2011, cabia à Sra. Danúbia ter adotado providências pertinentes junto às UEx, fixando prazo de 30 dias para regularização ou devolução dos valores.
16.	Esclareça-se que somente em 7/3/2013, foi editada a Resolução FNDE 5/2013, que assim dispôs, no essencial:
CONSIDERANDO a necessidade de permitir a correta utilização do Sistema de Gestão de Prestação de Contas (SiGPC - Contas Online) e do Sistema de Gestão de Conselhos (SIGECON) pelas entidades previstas nos §§ 2º e 4º do Artigo 1º da Resolução/CD/FNDE nº 02, de 18 de janeiro de 2012, e garantir a eficiência do processo de transmissão das informações, resolve "ad referendum":
Art. 1º Autorizar o FNDE a receber, por meio do Sistema de Gestão de Prestação de Contas (SiGPC - Contas Online) , as prestações de contas do Programa Dinheiro Direto na Escola (PDDE) , (...) , relativas às competências de 2011 e 2012, excepcionalmente até o dia 30 de abril de 2013, visando ao acesso e à correta utilização do sistema pelos titulares das entidades previstas nos §§ 2º e 4º do Artigo 1º da Resolução/ CD/FNDE nº 02, de 18 de janeiro de 2012.
17.	Discordando dos pareceres nos autos, avalio que a responsabilidade primária pela prestação de contas em questão competia à prefeita que estava no cargo em 2012 (Sra. Danúbia Loyane) . A juízo do disposto no art. 19, § 4º, alínea "c" da Resolução FNDE 17/2011, o próprio FNDE deveria ter notificado a prefeitura, fixando prazo 30 dias para apresentação da prestação de contas, não entregue até 28/2/2012.
18.	A propósito, friso que a ampliação excepcional do prazo de que trata a Resolução FNDE 5/2013 trata de autorização para recebimento de prestações de contas de 2011 e 2012 em nova data limite e foi motivada expressamente pela necessidade de viabilizar a operacionalização da prestação de contas por meio do SiGPC - Contas Online. Desse modo, embora tenha autorizado excepcionalmente o recebimento da prestação a cargo da prefeitura (EEx) até 30/4/2013, por meio do SiGPC, não houve extensão automática do prazo para prestação de contas à prefeitura (EEx) a ser apresentada pela Unidade Executora (UEx) , cujo prazo, salvo melhor entendimento, expirou em 31/12/2011. 
19.	Ressalto, mais uma vez, que os casos específicos do PDDE 2011, cujas prestação de contas foram posterior e excepcionalmente autorizadas a serem submetidas ao FNDE, via SiGPC, em novo prazo (30/4/2013) , não podem ser tratados da mesma forma que os casos usuais de vencimento de prazo de prestação de contas em gestão sucessora.
20.	Nesse sentido, discordo do exame da Serur quando rejeitou argumento da Sra. Maria Ducilene ao reafirmar sua responsabilidade exclusiva nos autos, pois caberia à recorrente, "nos termos das normas editadas pelo FNDE, ter cobrado a documentação comprobatória das despesas das unidades executoras e, recebida ou não a documentação, prestado contas ao FNDE". Tal obrigação competia à Sra. Danúbia Loyane, nos termos do art. 19, § 4º, alínea "a" da Resolução FNDE 17/2011, tendo em vista que foi na sua gestão que a omissão das UEx foi (ou deveria ter sido) verificada.
21.	Prosseguindo, cumpre esclarecer que a prefeita sucessora (Sra. Maria Ducilene) adotou as medidas esperadas para reparação do erário, mediante a protocolização de representação junto ao MPF para adoção das providências cíveis e criminais de sua alçada, em cumprimento ao disposto no art. 20 da Resolução FNDE 17/2011 (peça 27, p. 8-24) . Desse modo, a posterior ampliação excepcional do prazo, vencido na gestão da Sra. Maria Ducilene, em abril/2013, não pode resultar necessariamente na responsabilização exclusiva, ou sequer na corresponsabilização da prefeita sucessora.
22.	A adoção das medidas legais pertinentes para resguardar ao erário em face da omissão na prestação de contas dos recursos repassados por força do Programa Dinheiro Direto na Escola, pode afastar a corresponsabilidade do prefeito sucessor, conforme precedentes recentes da jurisprudência desta Corte, ambos referentes ao PDDE 2012, cujo prazo para prestação de contas foi ampliado para 30/4/2013, recaindo em gestão sucessora nas respectivas prefeituras:
8. Registra-se que não foi imputada corresponsabilidade ao sr. Valmir Martins Falcão Filho, prefeito sucessor  (gestão 2013/2016) , porque, embora o prazo para prestação de contas tenha se encerrado em 30/4/2013, foram adotadas as medidas legais pertinentes para resguardar o erário (vide representação protocolizada junto ao Ministério Público Federal constante da Informação 2.652/2016/SEOPC/COPRA/CGCAP/DIFIN-FNDE na peça 1, p. 34-35) .  (Voto condutor do Acórdão 4188/2020-TCU-Primeira Câmara; Relator Ministro Benjamin Zymler) 
7. Como visto, o prefeito sucessor demonstrou que adotou as medidas legais visando ao resguardo do patrimônio público, por meio de Representação protocolizada junto ao Ministério Público contra o ex-gestor, o que afasta sua responsabilidade nos termos da Súmula TCU 230.  (Voto condutor do Acórdão 7296/2020-TCU-Primeira Câmara; Relator Ministro Augusto Sherman) 
23.	Dessa forma, entendo que o recurso deve ser provido, de modo a afastar a responsabilidade da Sra. Maria Ducilene Pontes Cordeiro nos presentes autos, devendo o Acórdão 8683/2019-TCU-Segunda Câmara ser tornado insubsistente.  
24.	Conforme trecho reproduzido anteriormente, o art. 20, § 8º da Resolução/CD/FNDE 17/2011 cita a hipótese de instauração de tomada de contas especial em desfavor do gestor sucessor, na qualidade de corresponsável pelo dano causado ao erário, quando se tratar de omissão de prestação de contas cujo prazo para apresentação ao FNDE tenha expirado em sua gestão e não terem sido providenciadas ou não terem sido aceitas suas justificativas. Nesse caso, o termo corresponsabilidade sinaliza que o prefeito sucessor poderia vir a ser responsabilizado juntamente com o prefeito anterior.
25.	No caso concreto, a partir da ponderações acima consignadas, afastada a responsabilidade da Sra. Maria Ducilene (prefeita sucessora) , a conclusão natural seria atribuir a responsabilização nesta tomada de contas especial à Sra. Danúbia Loyane, a ensejar, a rigor, o retorno dos autos à fase inicial de citação da responsável. 
26.	Não obstante, verifico que quase 9 anos se passaram desde a ocorrência do fato que ensejou a instauração desta tomada de contas especial. Tal contexto, aliado às dificuldades para o levantamento de informações que precisaria ser feito junto a cada uma das Unidades Executoras do município que receberam os recursos do programa no exercício de 2011, pode resultar em sério prejuízo ao contraditório e à ampla defesa, desaconselhando a continuidade das apurações nestes autos.
27.	Ante o exposto, VOTO por que o Tribunal adote a minuta de acórdão que ora submeto à apreciação deste Colegiado.
TCU, Sala das Sessões Ministro Luciano Brandão Alves de Souza, em 22 de setembro de 2020.
RAIMUNDO CARREIRO 
Relator